【裁判字號】    94,訴,1368
【裁判日期】    951124
【裁判案由】    確認通行權存在
【裁判全文】
臺灣臺中地方法院民事判決  94年度訴字第1368號
原      告  午○○
訴訟代理人  楊永吉律師
被      告  丙○○
            子○○
            辛○○
            壬○○
            丑○○
                      號
            戊○○
上二人共同
訴訟代理人  甲○○
被      告  癸○○
                        號
            乙○○
上  一  人
訴訟代理人  己○○
被      告  巳○○
            卯○○○
            辰○○
            丁○○
            庚○○
上 二  人
法定代理人  寅○○
當事人間確認通行權存在事件，本院於95年10月30日言詞辯論終
結，判決如下：
    主    文
確認原告對於與被告共有坐落台中市○○區○○段一五九之三一
地號土地如台中市中正地政事務所於民國九十五年十月二日複丈
成果圖（附圖）所示C部分土地面積零點零壹陸玖公頃土地，有
通行權。
被告乙○○應將如附圖所示cd連線內之地上物即鐵門及附圖ij連
線之地上物即水泥圍牆拆除，被告並應容忍原告在前項有通行權
之土地通行，不得設置地上物或為任何妨害原告通行之行為。
原告其餘之訴駁回。
訴訟費用由被告負擔。
    事實及理由
一、本件被告除乙○○外，均未於最後言詞辯論期日到場，核無
    民事訴訟法第386條各款所列情形，爰依原告之聲請，由其
    一造辯論而為判決。
二、原告起訴主張：其所有坐落台中市○○區○○段000-0000地
    號、000-0000地號（下稱系爭159-40、159-96土地），與原
    告及被告共有（共有情形詳附表）之台中市○○區○○段
    159-31土地（下稱系爭159-31土地）相鄰，系爭159-40、
    159-96土地四週分別為台中市○○段159、159-237、159-23
    8、159-248、159-280、159-33地號土地所圍繞，係無對外
    通路之袋地，僅能由系爭159-31地號土地附圖C部分對外通
    行至公路，惟被告竟於系爭159-31地號土地上設置圍牆、鐵
    門，致原告無法通行。爰依民法第787條規定，求為判決：
    (一)確認原告就系爭152-31地號土地內如附圖所示Ｃ部分，面
    積計169平方公尺土地有通行權存在。(二)被告應將如附圖C部
    分土地上之鐵門（即附圖cd位置）及圍牆（即附圖ij位置）
    拆除，並應容忍原告在前項有通行權之土地通行，不得設置
    地上物或為任何妨害原告通行之行為。
三、被告乙○○則以：原告所有系爭159-40土地靠北處鄰159地
    號有既成道路得直通公路，雖有圍牆相隔，但原告應向該地
    之所有人主張鄰地通行權；若原告就系爭159-31地號土地主
    張通行權，則原告就系爭159-31土地之應有部分為21443/60
    000，原告主張通行之範圍自不應大於上開應有部分，且原
    告應擇對系爭159-31土地損害最少之處所及方法而主張通行
    權，故應以附圖A面積計33平方公尺土地有通行權存在，且
    原告應支付通行之償金云云置辯。被告戊○○、丑○○則辯
    稱，原告如主張通行權，亦應支付被告補償費用云云。並均
    聲明原告之訴駁回。其餘被告經合法通知，未於言詞辯論期
    日到場，亦未提出任何書狀作何聲明或陳述。
四、本件原告起訴主張：其所有系爭159-40、159-96土地，與原
    告及被告共有之系爭159-31土地相鄰，系爭159-40、159-96
    土地四週分別為台中市○○段159、159-237、159-238、159
    -248、159-280、159-33地號土地所圍繞，係無對外通路之
    袋地，被告乙○○於系爭159-31地號土地如附圖ab上設置圍
    牆、cd上設置鐵門等情，為被告乙○○所不爭執，且有原告
    提出之地籍圖謄本一份、土地登記謄本二份及照片6幀為證
    ，復經本院會同台中市中正地政事務所測量人員至現場勘驗
    測量屬實，有本院勘驗筆錄及台中市中正地政事務所土地複
    丈成果圖，在卷可稽，其餘被告復未到庭亦未提出書狀爭執
    ，原告此部分之主張自堪信為真。
五、按土地因與公路無適宜之聯絡，致不能為通常之使用者，土
    地所有人得通行周圍土地以至公路。有通行權人，應於通行
    必要之範圍內，擇其周圍地損害最少之處所及方法為之，民
    法第787條定有明文。其立法意旨在於調和土地相鄰之關係
    ，以全其土地之利用，故明定周圍地所有人負有容忍通行之
    義務。而是否與公路無適宜之聯絡致不能為通常之使用，應
    依其現在使用之方法判斷之。另，是否為通常使用所必要，
    除須斟酌土地之位置、地勢及面積外，尚應考量其用途。最
    高法院85年台上字第1781號判例、85年度台上字第2057 號
    、87年度台上字第2247號判決要旨參照。經查：
  (一)原告所有系爭159-40、159-96地號土地既為袋地，依前揭說
    明，該土地即與公路無適宜之聯絡，而原告與被告共有之系
    爭159-31地號土地既與之毗鄰，自屬周圍土地，被告即負有
    容忍原告通行之義務。原告由附圖C部分即系爭159-31地號
    土地上3.7M寬之柏油既成道路可通行到台中市○○路298巷
    ，此有照片彩印及台中市中正地政事務所土地附丈成果圖附
    卷可稽，則原告利用附圖Ｃ部分3.7M寬之道路可通行至台中
    市○○路298巷，即為與公路聯絡之通常使用方法。
  (二)至於被告乙○○所指附圖A部分，於94年12月20日本院會同
    兩造與台中中正地政事務所測量人員勘驗現場時，該部分土
    地上為被告乙○○所種植之花木、盆栽，被告乙○○雖表示
    願就該部分同意讓原告通行，惟該部分之寬度僅1.2M（詳本
    院94年12月20日之勘驗筆錄），而通行之土地是否為通常使
    用所必要，尚應考量符合生活起居基本之需求，而非僅與公
    路聯絡即可。是以，為充分發揮前開原告所有系爭袋地之經
    濟效用，並促物盡其用之社會整體利益，自應以原告行走路
    徑，有使用車輛寬度之道路為宜。又一般車輛機具寬度至少
    2.1公尺，多數為2.5公尺，為通行安全計，路寬至少應有2
    公尺半至3公尺，方達通常使用通行之必要，而原告主張通
    行之3.7公尺道路為一既成之柏油道路，且除被告乙○○所
    設置之鐵門及圍牆外，均為空地，本即供通行之用，原告之
    主張自為適宜，應屬可採，被告乙○○主張以種滿花木及盆
    栽之1.2公尺之道路，顯屬過窄，無法發揮土地對外通聯之
    效果。被告乙○○另抗辯原告可經由相鄰之159地號土地對
    外通行，惟該159地號土地係一大型迪斯尼社區，並沿159-4
    0、159-31地號土地砌一圍牆，與社區所在土地區隔（詳本
    院94年12月20日之勘驗筆錄），如依被告乙○○抗辯原告自
    迪斯尼社區所在之159地號土地通行，然此通行仍須先自系
    爭159-31土地通行，再轉自159地號土地通行，未若直接自
    原告主張之159-31土地直接通行便捷。是被告乙○○此部分
    之辯稱，自不可採。
六、末按「土地因與公路無適宜之聯絡，致不能為通常之使用者
    ，土地所有人得通行周圍地以至公路，民法第787條第1項前
    段定有明文，其目的乃使土地與公路有適宜之聯絡，而得為
    通常之使用，故妨阻土地與公路適宜之聯絡，致不能為通常
    之使用者，土地所有人得請求除去之，所妨阻者，不限於周
    圍地上，即在公路上亦然，始能貫徹該條規定之目的。」最
    高法院88年度台上字第2864號判決要旨參照。如前所述，被
    上訴人所有系爭159-40、159-96地號土地屬袋地，其依系爭
    附圖Ｃ部分3.7公尺寬柏油既成道路通行到台中市○○路298
    巷，為對周圍地損害最少之通行處所及方法，被告自應負有
    容忍通行之義務，惟被告乙○○竟在其上設置鐵門及圍牆，
    有照片及附丈成果圖附卷可稽，且為被告乙○○自承屬實，
    即有妨阻原告上開土地與公路適宜之聯絡，致不能為通常使
    用之情形，依前開說明，原告自得請求被告乙○○除去前開
    鐵門及圍牆，始能貫徹民法第787條規定之目的，是原告此
    部分之請求，為有理由，應予准許。另原告請求被告乙○○
    以外之被告應將如附圖所示cd連線內之地上物即鐵門及附圖
    ij連線之地上物即水泥圍牆拆除云云，因上揭地上物非被告
    乙○○以外之被告設置，原告此部分之請求自無理由，應予
    駁回。
七、從而，原告依民法第787條規定，請求確認原告對於與被告
    共有台中市○○區○○段159之31地號土地如附圖所示C部分
    土地面積0.0169公頃土地，有通行權。被告乙○○應將如附
    圖所示cd連線內之地上物即鐵門及附圖ij連線之地上物即水
    泥圍牆拆除，被告並應容忍原告在前項有通行權之土地通行
    ，不得設置地上物或為任何妨害原告通行之行為，為有理由
    ，應予准許。逾此部分之請求，則無理由，應予駁回。
八、又有通行權者，對於通行地因此所受之損害，雖應支付償金
    ，惟「償金」係指補償土地所有權人不能使用土地之損害。
    必於有通行權者，行使其通行權後，始有是項損害發生，與
    通行權無對價關係，被通行之土地所有人如未於通行權之訴
    提起反訴請求，亦非不得於通行權訴訟確定後另行訴求給付
    （最高法院76年台上字第2646、86年台上字第3256號判決意
    旨可參）。本件被告乙○○、戊○○、丑○○雖辯稱，原告
    如主張通行權，亦應支付被告補償費用云云，惟被告乙○○
    、戊○○及丑○○就償金部分並未於本件訴訟中提起反訴請
    求，揆諸前開說明，通行權與償金之支付並無對價關係，二
    者自無同時履行抗辯之關係，被告辯稱原告須支付償金云云
    ，自應另以訴訟方式主張，故被告之辯稱自不可採。
九、兩造其餘攻擊防禦方法，經審酌後，核與判決結果不生影響
    ，爰不一一論述，併予敘明。
十、本件訴訟費之依據：民事訴訟法第85條第1項前段。
中    華    民    國    95    年    11    月    24    日
                  民事第二庭    法  官  涂秀玲
附表
系爭159-31土地共有情形
共有人：
黃士法：應有部分1/6
        90.3.5 死亡：繼承人即被告丑○○
                             被告戊○○
                             被告丁○○
                             被告庚○○
                             （被告丁○○、庚○○為訴外
                             人癸○○之繼承人，癸○○於
                             86.11.24死亡，由被告丁○○
                             、庚○○代位繼承）
被告丙○○：應有部分1/6
被告子○○：應有部分78557/600000
被告乙○○：應有部分1/6
被告黃興  ：應有部分1/12
被告壬○○：應有部分1/12
原告蘇金峰：應有部分21443/600000
黃張阿  ：應有部分1/6
          （88.7.17死亡，應有部分為被告乙○○、子○○、
          丁○○、庚○○、丑○○、戊○○、丙○○、黃興
          、壬○○、賴黃  、巳○○及卯○○○繼承）
正本係照原本作成。
如對本判決上訴，須於判決送達後20日內向本院提出上訴狀。
中    華    民    國    95    年    11   月    24    日
                                書記官


司法院資訊處製作；財團法人民間司法改革基金會備份。
